臺灣桃園地方法院刑事判決　　　　　　　　　　　　　九十二年度交訴字第二號
　　公　訴　人　臺灣桃園地方法院檢察署檢察官
　　被　　　告　乙○○
　　指定辯護人　本院公設辯護人　丙○○
右列被告因殺人未遂等案件，經檢察官提起公訴（九十一年度偵字第二一九八四號）
，本院判決如左：
    主  文
乙○○以加害生命、身體之事，恐嚇他人致生危害於安全，處有期徒刑陸月，如易科
罰金，以參佰元折算壹日，於刑之執行完畢或赦免後，令入相當處所施以監護貳年。
扣案之汽油壹瓶、打火機壹個沒收。
    事  實
一、乙○○為慢性精神病患，未曾接受過任何精神科治療，因有聽幻覺、被害妄想之
    精神病症狀，對於外界事務知覺之理會、判斷作用，及自由決定意識之能力，較
    普通人之平均程度減退，為精神耗弱之人。明知服用酒類後不能安全駕駛動力交
    通工具者，不得駕駛，於民國九十一年十二月三日，與友人在桃園縣八德市共同
    飲用米酒後，加上受聽幻覺、妄想之干擾，幻想友人丁○○對其下符，欲謀奪其
    家產，致其心生不滿，亟思以恐嚇之手段，使丁○○心生畏懼，解掉符咒，其精
    神狀態處於耗弱但尚未達心神喪失之程度。於同日十七時許，基於恐嚇之犯意，
    攜其先前所購買放在機車置物箱內備臨時無油時補充之用，而以一般市售之二千
    ＣＣ保特瓶裝之機車汽油一瓶，及其所有平日用來抽煙用之打火機一個，在明知
    其已因酒後血液中所含酒精成分影響中樞神經系統運作，對外界反應能力降低，
    已達不能安全駕駛動力交通工具之狀態，仍騎乘車牌號碼ＳＥＩ—四二一號輕型
    機車，前往桃園縣大溪鎮○○路八十三巷二號丁○○住處。到達後，取出上開汽
    油進入屋內，見到丁○○、蔡淑玉及女兒戊○○在屋內，不由分說，即對其等潑
    灑，致丁○○、戊○○二人遭潑及。乙○○當場要求丁○○速將所下的符咒除去
    ，並稱：其手上有打火機等語，但丁○○未予回應，乙○○旋即自其衣服內取出
    打火機，以此加害生命、身體之方式，致丁○○、蔡淑玉、戊○○等人心生畏懼
    ，而致生危害於安全。丁○○見其拿出打火機，恐生意外，立即將其推出屋外，
    適有路人經過，上前幫忙，並試圖搶下乙○○手持之汽油，但遭乙○○拒絕而未
    得，嗣乙○○即自行將汽油放回機車之置物箱內，警方隨即據報前來查獲，並扣
    得其所有之以保特瓶盛裝之汽油一瓶及打火機一個等物。乙○○為警查獲後，經
    警對其施以酒精呼氣濃度測試，其呼氣酒精濃度達每公升零點七七毫克。
二、案經桃園縣警察局大溪分局報告台灣桃園地方法院檢察署檢察官偵查起訴。
    理  由
一、訊據被告乙○○坦承酒後騎乘上開機車至被害人丁○○之上開住處，並持汽油對
    被害人丁○○潑灑，及曾拿出打火機等情不諱，惟辯稱：當時並沒有看到被害人
    戊○○，也沒有對戊○○潑灑云云。辯護人為被告辯稱：被告經本院依職權委請
    行政院衛生署桃園療養院為之作精神鑑定，認被告涉案當時之精神狀態，應達心
    神喪失之程度，是被告之行為應屬不罰等語。惟查：
  (一)被告乙○○酒後駕車之事實，迭據被告於警訊、偵訊、及本院調查、審理坦承不
    諱，並有酒精濃度測試紀錄二紙在卷可稽（參偵卷第十三頁），是被告酒後吐氣
    酒精濃度已達每公升○點七七毫克，仍騎乘機車行駛於道路一節，殆無疑義。按
    酒精對中樞神經系統具有麻醉作用，對人體之影響固因個人體質而異，然多與血
    液中之酒精濃度成正比，依照交通部運輸研究所七十九年八月對駕駛人行為之研
    究（酒醉駕車對駕駛行為之分析研究）指出：吐氣每公升酒精含量零點二五ｍｇ
    等於血液中酒精濃度（Blood Alｃohol Concentration簡稱ＢＡＣ）百分之零點
    零五（亦即每１００ｍｌ血液中含５０ｍｇ酒精），而（１）ＢＡＣ到達百分之
    ０．０３至百分之０．０５時，對駕駛能力之影響為：多數駕駛人心境逐漸變幻
    不定、視覺與反應靈敏性減弱、對速度及距離的判斷力差；對行為之影響為：觀
    察力逐漸欠缺、心情漸趨輕鬆、自信心增加、多話、精神狀態處於陶醉感；（２
    ）ＢＡＣ到達百分之０．０５至百分之０．０８時，對駕駛能力之影響為：反應
    遲純、駕駛能力受損、遲而不決或決而不行，對心理行為之影響為：情緒鬆弛、
    感情與行為趨向誇張、肌肉不協調、精神處於興奮狀態；（３）ＢＡＣ到達百分
    之０．０８至百分之０．１５時，對駕駛能力之影響為：判斷力嚴重受到影響、
    官能與精神協調受損、駕駛之體能困難增加。對心理行為之影響為：產生情緒異
    常現象、步伐不平穩、言語不清、反應惡劣、記憶及判斷力受損、精神處於錯亂
    狀態；（４）超過百分之０．５，對駕駛人能力之影響為：無法開車，對心理行
    為之影響為：爛醉如泥、失去知覺可能致死、精神處於昏睡狀態，飲酒後吐氣０
    ‧五五ＭＧ／Ｌ相當於ＢＡＣ百分之０．１１；另參考德國、美國之認定標準，
    對於酒精濃度呼氣已達每公升零點五五毫克（０‧五五ＭＧ／Ｌ）或血液濃度達
    百分之零點一一以上，肇事率為一般正常人之十倍，認為已達「不能安全駕駛」
    之標準（參見法務部八十八年五月十八日（88 ）法檢字第００一六六九號函）
    ，而依上開酒精濃度測試紀錄顯示，被告於肇事後測得呼氣酒精濃度猶達每公升
    ○點七七毫克，業已超出每公升零點五五毫克，依上說明，被告於酒後騎乘機車
    上路之判斷力、控制力確受影響，並已達不能安全駕駛之程度，但仍騎乘行駛於
    道路之犯行，堪予認定。
  (二)被告於右揭時、地，持汽油對被害人丁○○、蔡淑玉等人潑灑，致丁○○等人因
    而心生畏懼之事實，亦迭據被告於警、偵訊及本院訊問時坦承不諱，核與證人即
    被害人丁○○、蔡淑玉、戊○○，及證人即據報前往查獲之員警甲○○等人之證
    述情節相符，此外，並有以保特瓶盛裝之汽油一瓶、打火機一個扣案及扣案物照
    片一張、被害人戊○○被潑後之照片三張、被告所騎乘之機車照片二張在卷（參
    偵卷第十五至十七頁）可資佐證。又該扣案之以保特瓶盛裝汽油，為淡綠色液體
    ，經嗅聞確為汽油一節，復經本院當庭勘驗屬實（參本院九十三年二月十六日審
    判筆錄）。至於被告雖執上詞置辯，然被害人戊○○於右揭時、地，亦遭被告持
    汽油潑及之事實，業據證人丁○○、蔡淑玉及戊○○等指證歷歷，且證人即據報
    前往之警員甲○○於本院審理時亦結證稱：伊看到被害人女兒時，頭髮及上衣均
    濕濕的，而且有汽油味等語在案（參本院九十三年二月十六日審判筆錄），此外
    並有上開照片三張可資證明，足見被告上開所辯為卸責之詞，不足採信。從而，
    被告持汽油對被害人丁○○等人潑灑，以恐嚇被害人丁○○等人之事實，亦堪認
    定。
  (三)按「心神喪失人之行為不罰；精神耗弱人之行為得減輕其刑。」，刑法第十九條
    定有明文。而刑法上之心神喪失與精神耗弱，應依行為時精神障礙程度之強弱而
    定，如行為時之精神對於外界事務全然缺乏知覺理會及判斷作用，而無自定意思
    之能力者，為心神喪失，如此項能力並非完全喪失，僅較普通人之平均程度顯然
    減退者，則為精神耗弱（參最高法院二十六年渝上字第二三七號判例意旨）。經
    查，被告未曾因精神上之疾病至醫院求診。而就被告行為時之精神狀態，經本院
    囑託行政院衛生署桃園療養院鑑定，經該於於九十二年八月十九日對被告實精神
    鑑定，並於同年十一月十九日以九十二桃療醫字第○○五七○三號函覆精神鑑定
    結果為：
    (1)個人史及病史：陳員出生發育無異常，於十九歲時曾在工作時由高處落下，出
      現昏迷現象，自述之後有記憶力較差之情形。否認有其他內外科病史，否認非
      法物質濫用，無前科紀錄。自述從十三歲左右，因朋友邀請開始喝酒，而後漸
      漸出現依賴情形，每天平均約喝米酒二至三瓶，幾乎天天喝，沒戒過。過去並
      無精神科病史，多年前與其妻離婚後，仍持續飲酒，與被害人丁○○原本交情
      不錯，但在數年前開始出現諸多身體不適，引述陳員所言「全身發抖，眼睛濛
      濛，突然沒力量，有時候會吐，一陣一陣的，有時候還會抽筋，痛到眼淚掉下
      來」、「有蟲在皮膚底下到處鑽像成排的螞蟻，鑽到喉嚨處則會氣管束起來、
      喘不過氣的感覺。」，後來即使旁邊沒人，也會聽到聲音對他講話，引述陳員
      所言：「就是有一男一女的聲音，男的聽起來跟丁○○聲音一模一樣。」、「
      聲音說是為了我的祖產所以對我下符，但是我又沒有祖產，我也是莫名其妙。
      」，陳員經常因不堪其擾，而情緒暴躁。陳員試過將耳朵摀起也沒用，也曾找
      對方理論要求對方將聲音收起。但對方矢口否認。陳員一開始會跟聲音對罵，
      但聲音持續出現，後來多不予理會。陳員自述聲音的出現和飲酒並無關係，但
      酒後較不會去注意聲音、蟻爬較少、心情也較不會煩躁。
    (2)家庭社會史：陳員為獨子，尚有一姊，陳員個性任性、暴躁、自我中心，結婚
      後擔任泥水工，育有二子一女，管教方式頗威嚴，子女對其頗為畏懼，關係較
      為疏離。其妻因為無法忍受陳員，於八年前離家出走。五年前小兒子國一時，
      太太回家求辦理離婚手續，陳員雖有子女監護權，但子女皆不願與他相處，反
      而是太太及小孩一直與姊姊及外甥有聯絡。
    (3)精神狀態檢查：來院鑑定當時，意識清楚，外觀髒亂，態度合作，表情適切，
      注意力尚可配合會談，言語切題，音量話量適切，思考連結鬆散，對於過去時
      間關係多以「已經很多年了，記不清楚了。」回答，澄清有被害妄想：「那個
      聲音告訴我我是被下符，我的魂被抽走，所以才會全身發抖，眼睛濛濛，全身
      突然沒力量，有時會吐，一陣一陣的，有時候還會抽筋，痛到眼淚掉下來」、
      「有蟲在皮膚底下到處鑽像成排的螞蟻，鑽到喉嚨處則會氣管束起來、喘不過
      氣的感覺。」、「聲音說是為了我的祖產所以對我下符，但是我又沒有祖產，
      我也是莫名其妙。」。報告有聽幻覺：「就是有一男一女的聲音，男的聽起來
      跟丁○○聲請一模一樣，也好幾年了。」，即使在診間會談，陳員仍表示自己
      可以由耳朵聽到丁○○的聲音正告訴他它目前躲在陳員的腹中，另報告有體幻
      覺：「有蟲在皮膚底下到處鑽像成排的螞蟻，鑽到喉嚨處則會氣管束起來、喘
      不過氣的感覺。」，否認有視幻覺，抱怨有失眠情形，胃口尚可，無病識感，
      對自己的幻覺及妄想仍深信不疑。
    (4)心理測驗：陳員智能呈中下程度（語言智商八十，操作智商八十六，全智商八
      十三），陳員過去教育程度及生活功能相比尚符合。注意力呈現重度障礙，在
      會談中可得知陳員疑似有幻聽及被害妄想，測驗中亦呈現出陳員個性上較為衝
      動。
    (5)理學及神經學檢查：無異常發現。
    (6)實驗室檢查：血液檢查、尿液檢查、尿液藥物篩檢及腦波檢查結果正常。
    結論：陳員對於犯案過程的說法，與起訴書相符，其精神病理表現（聽幻覺、被
          害妄想等）亦相當典型之精神病症狀。陳員因長期慢或精神病而現有現實
          感差、功能退化、衝動控制較差的情形，且未曾接受過治療，因受其症狀
          影響，認為被害人持續惡意迫害自己，故推論陳員其「辨別不法之能力」
          已部分受損，犯行當時受酒精影響，其「依其辨別而行為之能力」也已經
          喪失。綜合資料研判：推測陳員於涉案時之精神狀態，應達「心神喪失」
          之程度。
    然查：
    (1)本件被告在犯罪後，立即被查獲，並被帶往警局詢問，被告對其犯罪時之行動
      過程，向承辦警員供明係與六名朋友一起喝酒，以及其如何前往，到達被害人
      家中，如何潑灑汽油，均陳述甚詳。於翌日移送至臺灣桃園地方法院檢察署檢
      察官訊問時，對於當時如何進入被害人屋內，如何拿出打火機，所持用之汽油
      係何時買得等問題亦均供述明確。嗣於本院羈押訊問時亦同，且均合於事實，
      顯見被告犯罪當時有記憶能力。
    (2)質之證人甲○○於本院審理時亦結證稱：被告當時神情正常，且對於其問話，
      均能立即瞭解，不須再用別的方式詢問，而可明確回答證人之詢問。參以被告
      自承係因二年來一直認為被害人丁○○對其下符，致其身體情況不佳，因此，
      在當天喝酒後，心理愈想愈氣，所以想恐嚇被害人丁○○，讓其將所下符的解
      掉等語，顯見被告拿汽油潑灑被害人丁○○，並非在毫無意識之情況下所為。
      此外，從被告行為當時，是先自其住處騎乘機車機車前往，到達後，更能明確
      找出被害人丁○○之住處。停好機車後，先自機車置物箱拿取汽油，再拿汽油
      進入屋內，打開保特瓶對被害人潑灑，更在現場與被害人丁○○對談，要求被
      害人解掉符咒，因未獲被害人回應時，始又對被害人表示其另持有打火機等語
      ，試圖使被害人丁○○知難而同意解掉符咒。其後，被告遭到被害人強推至屋
      外後，路人上前搶奪汽油未成，被告乃自行放回所騎乘之機車置物箱內，足見
      其行為當時之精神狀況，對於外界事務並非全然缺乏知覺理會及判斷作用，應
      僅係處於精神耗弱之狀態，為精神耗弱之人，尚非已達心神喪失之程度。
  (四)綜合上述，本件事證明確，被告犯行，洵堪認定。
二、核被告乙○○所為，係犯刑法第一百八十五條之三公共危險罪、第三百零五條恐
    嚇危害於安全罪。被告以一行為，同時對被害人丁○○、蔡淑玉、戊○○三人恐
    嚇，致其三人心生畏懼，危害於安全，侵害數法益，為想像競合犯，依刑法第五
    十五條之規定，應論以一罪。被告所犯上開二罪，有方法、目的之牽連關係，應
    從一重之刑法第三百零五條恐嚇危害於安全罪之一罪處斷。被告為本件犯行之際
    係精神耗弱之人，已如前述，應依刑法第十九條第二項規定減輕其刑。爰審酌被
    告並無前科，素行尚端，其受精神病症狀干擾所生犯罪之動機及智識程度為小學
    程度，被害人並未受傷，及犯後大抵均已坦承犯行，且已表示知錯，態度尚稱良
    好等一切情狀，量處如主文所示之刑，併諭知易科罰金之折算標準。另審酌被告
    罹患慢性精神病，但均未有適當之治療，以致其未能有效控制自我行為，而對被
    害人潑灑汽油，對人民生命安全危害甚鉅，鑑定機構亦建議被告應接受規則精神
    科治療，以改善其精神病症狀，避免再度造成難以預料之危害，因認有令入相當
    處所，施以監護及治療之必要，爰併諭知於刑之執行完畢或赦免後，令入相當處
    所，施以監護二年。扣案之以保特瓶裝汽油一瓶、打火機一個，係被告所有，供
    犯本罪所用之物，業據被告供明在案，爰依刑法第三十八條第一項第二款宣告沒
    收。
三、至於公訴意旨認被告上開所為，除涉犯上開二罪外，另涉犯刑法第二百七十一條
    第一項、第三項之預備殺人罪嫌。惟按犯罪事實應依證據認定之，無證據不得認
    定其犯罪事實。又不能證明被告犯罪者，應諭知無罪之判決，刑事訴訟法第一百
    五十四條第二項、第三百零一條第一項分別定有明文。又按殺人罪之成立，須於
    實施殺害時，即具有使其喪失生命之故意，方足當之，倘缺乏此種故意，要難遽
    以殺人罪論處；而縱使是殺人未遂罪，其構成要件乃必以行為人有戕害他人生命
    之故意，著手於刺殺之實行而未發生死亡之結果方有該當（最高法院四十七年台
    上字第一三六四號判例參照）。質言之，必須行為人在主觀上有殺害他人性命之
    意思，並有進而實施殺害行為，足致戕害他人性命之認識，復在客觀上已進而實
    施殺害行為，以遂行其戕害他人性命之初發目的，實現其犯罪構成事實者，始稱
    相當。然被告是否具有殺人之故意，本係其內心想法，若非被告自白，外人無從
    窺知，通常僅能由被告行為動機、原因，行諸於外之客觀行為及行為當時相關情
    狀，綜合而為認定，即應就行為人有無殺人之動機、告訴人受傷之部位、告訴人
    所受傷害之程度、行為人所持兇器之種類、行為人所持兇器殺害之方法、行為人
    之犯後舉動等情況証據為之認定，非謂一經持刀或以刀刺人，即必有殺人之故意
    ，此有最高法院十九年上字第七一八號著有判例、八十年度台上字第五六二號、
    八十七年度台上字第四四九四號判決可資參照。訊據被告固坦承持扣案之汽油潑
    灑被害人丁○○等人，及行為過程中曾拿出打火機等情不諱，惟堅詞否認有殺人
    之犯意，辯稱：係因懷疑被害人丁○○對其下符，因此擬以上開手段，嚇唬被害
    人，讓被害人將符咒解掉等語。經查：被告與被害人丁○○原有不錯之交情，被
    害人丁○○尚且曾向被告借錢，業據被告及被害人丁○○二人分別陳明在案。被
    害人於警訊時亦稱：被告之前及當天均有對他提及下符，並要其解掉符咒之事，
    足見被告辯稱：對被害人潑灑汽油是想嚇他，讓他解掉符咒等語，尚非無稽。又
    被告在潑完汽油後，因與被害人丁○○就解符咒之事，溝通無效，而向被害人丁○○揚言：其有打火機等語，並拿出打火機，但被告並未當場點燃，以被告之體
    型，不在被害人丁○○之下，果被告意在殺人，無庸告知被害人丁○○自己持有
    打火機之事，大可直接朝被害人點火即可達成目的。但被告捨此不為，反而將剩
    餘之汽油放回置物箱內，站在機車旁。由此足見被告並無殺害被害人丁○○等人
    之意，所辯意在恐嚇被害人等語，堪以採信，此外，復查無其他積極之證據足以
    證明被告有殺人之犯意，既無證據證明，此部分本應為被告無罪之諭知，惟公訴
    人認此部分如成立犯罪，與前開論罪科刑有方法、目的之牽連關係，為裁判上之
    一罪，爰不另為無罪之諭知，附此敘明。
據上論斷，應依刑事訴訟法第二百九十九條第一項前段，刑法第一百八十五條之三、
第三百零五條、第五十五條、第十九條第二項、第四十一條第一項前段、第八十七條
第二項、第三十八條第一項第二款，罰金罰鍰提高標準條例第一條前段、第二條，判
決如主文。
本案經檢察官廖先志到庭執行職務。
中      華      民      國    九十三    年      三      月      一      日
                                臺灣桃園地方法院刑事第十庭
                                    審判長法  官  江  德  民
                                          法  官  蔡  和  憲
                                          法  官  李  桂  英
右正本證明與原本無異。
如不服本判決，應於判決送達後十日內向本院提出上訴狀( 應附繕本 )，上訴於
臺灣高等法院。
                                          書記官  張  淑  芬
中        華        民        國   九十三   年    三    月      一      日
附論罪科刑依據之法條：
刑法第一百八十五條之三、第三百零五條：
中華民國刑法第一百八十五條之三
服用毒品、麻醉藥品、酒類或其他相類之物，不能安全駕駛動力交通工具
而駕駛者，處一年以下有期徒刑、拘役或三萬元以下罰金。
中華民國刑法第三百零五條
(恐嚇危害安全罪)
以加害生命、身體、自由、名譽、財產之事，恐嚇他人致生危害於安全者
，處二年以下有期徒刑、拘役或三百元以下罰金。
